【裁判字號】    89,台上,6721
【裁判日期】    891103
【裁判案由】    偽造有價證券
【裁判全文】
最高法院刑事判決                              八十九年度台上字第六七二一號
    上  訴  人  甲○○
    選任辯護人  呂理胡律師
    上  訴  人  乙○○
    選任辯護人  許坤田律師
                高英賓律師
右上訴人等因偽造有價證券案件，不服台灣高等法院中華民國八十七年八月二十六日
第二審判決（八十六年度上訴字第九五號，起訴案號：台灣桃園地方法院檢察署八十
四年度偵字第一○六八五號），提起上訴，本院判決如左：
    主  文
原判決撤銷，發回台灣高等法院。
    理  由
本件原判決認定上訴人乙○○曾因妨害公務案件，經法院判處有期徒刑四月確定，於
民國八十四年五月二十日易科罰金執行完畢，嗣又因其所經營之捷鼎實業股份有限公
司（下稱捷鼎公司）積欠郭萬福金錢債務未償，嗣經催討，即八十四年七、八月間，
與上訴人即捷鼎公司名義上董事長兼會計甲○○基於共同意圖供行使之用之犯意聯絡
，由乙○○指示甲○○簽發填寫之方式，未經原發票名義人之同意及授權，即在發票
人為朱兩成、發票日期為八十四年七月二十日之（票號ＭＣ0000000號）支票
上，偽簽金額新台幣（下同）一百四十四萬一千元、受款人為捷鼎公司，及在發票人
為祖模企業有限公司（下稱祖模公司、負責人黃正和）、發票日期為八十四年八月二
十日之（票號ＳＣ0000000號）支票上，偽簽金額一百四十四萬二千八百六十
五元、受款人為捷鼎公司之支票各一張，並在桃園縣楊梅鎮境內，行使交付予郭萬福
供清償債務之用，詎屆期均不獲支付等情。因而維持第一審均論處上訴人二人共同意
圖供行使之用，而偽造有價證券罪刑（乙○○為累犯）之判決，駁回上訴人二人在第
二審之上訴，固非無見。
惟查：(一)、有罪之判決書，應於理由欄內，記載認定犯罪事實所憑之證據，及對被告
有利之證據不予採納之理由，否則即有判決不載理由（包括理由不備）之當然違背法
令。原判決於事實欄內，認定甲○○（乙○○之同居人）簽發系爭之二張支票交付郭
萬福清償債務，係與乙○○基於共同意圖供行使之用之犯意聯絡，由乙○○之指示為
之。然乙○○始終堅決否認有參與本件之犯行，以伊完全不知為辯。原判決於理由欄
內，雖援引證人林國強在第一審八十五年十一月十四日審理時所供：「是老闆叫我拿
一個信封交給郭（萬福），裡面裝了很薄很輕的東西，我不知道那是何物，我只去過
他家一次」之證言為憑，然所謂「老闆」，究指乙○○﹖或係原判決事實欄所載之捷
鼎公司名義董事長甲○○﹖仍欠明瞭，且其所稱之「老闆」，縱指乙○○而言，充其
量似僅足以證明乙○○有囑林國強將系爭二張支票交付郭萬福而已。況原審於八十七
年八月十九日審理時，經訊問甲○○：「買支票來使用及簽發時，乙○○是否知情﹖
」答稱：「他不知情，因這是處理債務前之事。」再問：「是否簽發完後，將支票交
給乙○○，由他叫林國強送去給郭萬福﹖」供稱：「不是，是我叫林國強拿去的。」
復訊之：「為何林國強說是老闆叫他拿去的﹖」答以：「因我就是老闆，我就是捷鼎
的負責人。」（原審卷第二五五貢）。原判決非但就乙○○係與甲○○基於犯意之聯
絡，及由乙○○指示甲○○之事實，未於理由欄內明其所憑之證據及認定之理由，
且就上揭有利於乙○○之證據，更未具體說明其何以不足採納之理由，已有判決不載
理由之違法。(二)、審理事實之法院，對與待證事實有重要關係，在客觀上有其調查之
必要性，為認定事實與適用法律基礎之證據，均應依職權詳加調查，倘未予調查，或
雖已加調查，而其內容尚欠明瞭者，即與未經調查無異，遽行判決，均屬應於審判期
日調查之證據未予調查之之違法。又刑法第二百零一條第一項之偽造有價證券罪，係
以無權簽發有價證券之人，意圖供行使之用，擅自冒用他人名義簽發為要件，倘若行
為人係基於本人之授權，或其他原因而有權簽發者，即與無權簽發之偽造行為有別，
自難以偽造有價證券罪論處。本件由甲○○簽發如原判決附表所示之支票二張，雖據
甲○○供認係伊依據報紙刊登之廣告，以每張八千元代價，在台灣銀行平鎮分行前向
某不詳姓名者購得之「芭樂票」，購買時，支票上均已填寫及蓋妥發票日期與發票人
印章，伊再分別填上票面金額等語，然縱係甲○○購得之所謂「芭樂票」，若經原判
決附表編號一發票名義人朱兩成、編號二發票名義人祖模公司負責人黃正和或其他有
權制作人之授權，即無偽造支票犯行之可言。則甲○○是否經有權簽發制作人之概括
授權﹖與上訴人二人得否成立偽造有價證券罪至有關係，客觀上顯有調查之必要性，
自應依法加以查明。按原判決附表編號一所示支票部分，據證人即發票名義人朱兩成
於原審八十六年九月三十日調查時供證：「是一位我不知名字的陳先生幫我申請，支
票是放在陳先生那邊」，「（我）有（同意申請支票），因我以前在萬華做工，沒有
錢，他會拿錢給我，所以他向我拿身分證辦理使用支票，所申領支票都是放在陳先生
那裡，（由）他使用」，「我有授權給陳先生」（原審卷第一八八頁），卷附之該支
票及退票理由單（影本），記載退票理由為存款不足而非印鑑不符，（偵查卷第三十
九頁），且據付款人台北市第二信用合作社函覆該支票並未申報遺失或被竊而止付情
事（原審卷第一八三頁），則朱兩成既已概括授權所謂陳姓男子簽發申領之支票使用
，甲○○所辯向不詳姓名者購得之支票，是否經陳姓男子或其他有權簽發之人概括授
權為之﹖另原判決附表編號二部分，卷附之支票及退票理由單（影本）載明係存款不
足、拒絕往來退票，並非印鑑不符（偵查卷第四十一頁），付款人美商花旗銀行松江
分行亦函覆該支票未曾申報遺失或被竊止付，且依所函送之該帳戶往來資料，該帳戶
似有多次往來及支票兌現情事（原審卷第六十六頁至第七十七頁、第一九四頁），此
部分支票有無經發票名義人祖模公司負責人黃正和或其他有權簽發之人概括授權簽發
﹖事實亦欠明瞭。原審未向各該付款人調取開戶申領支票簿之資料並訊問黃正和等相
關人士，深入調查勾稽，究明真相，遽行判決，認上訴人等未經發票人之授權或同意
，擅自偽造，均有應於審判期日調查之證據未予調查之違誤。上訴人二人之上訴意旨
，分別執以指摘原判決不當，為有理由，應認皆有撤銷發回更審之原因。
據上論結，應依刑事訴訟法第三百九十七條、第四百零一條，判決如主文。
中      華      民      國    八十九    年     十一     月      三      日
                              最高法院刑事第一庭
                                  審判長法官  施  文  仁
                                        法官  張  淳  淙
                                        法官  林  永  茂
                                        法官  蔡  清  遊
                                        法官  林  秀  夫
      右正本證明與原本無異
                                              書  記  官
中      華      民      國    八十九    年     十一     月      八      日


司法院資訊處製作；財團法人民間司法改革基金會備份。
